【裁判字號】    98,上國易,2
【裁判日期】    980519
【裁判案由】    國家賠償
【裁判全文】
臺灣高等法院臺中分院民事判決         98年度上國易字第2號
上  訴  人
即附帶被上訴人  臺中縣沙鹿鎮公所
法定代理人      辛○○
訴訟代理人      李慶松  律師
複 代理 人      賴思達  律師
                莊淑君  律師
上  訴  人
即附帶被上訴人  庚○○
訴訟代理人      甘龍強  律師
被 上訴 人
即附帶上訴人    甲○○
                戊○○
                丙○
                己○○
                乙○○
                丁○○
共同訴訟代理人  黃旭田  律師
                許樹欣  律師
複 代理 人      翁國彥  律師
上列當事人間請求國家賠償事件，上訴人不服台灣台中地方法院
97年度重國字第4號97年11月7日第一審判決，提起上訴，被上訴
人提起附帶上訴，本院於98年5月5日言詞辯論終結，判決如下：
    主      文
原判決關於命上訴人庚○○給付部分及該部分假執行之宣告暨訴
訟費用之裁判除確定部分外均廢棄。
上開廢棄部分，被上訴人在第一審之訴及假執行之聲請均駁回。
上訴人台中縣沙鹿鎮公所之上訴及被上訴人之附帶上訴均駁回。
第一審訴訟費用除確定部分外由上訴人台中縣沙鹿鎮公所負擔十
分之三，餘由被上訴人負擔；第二審訴訟費用，上訴人台中縣沙
鹿鎮公所上訴部分由上訴人台中縣沙鹿鎮公所負擔，上訴人庚○
○上訴及被上訴人附帶上訴部分均由被上訴人負擔。
    事實及理由
一被上訴人主張：
 (一)林周秀為甲○○之妻；戊○○、丙○、己○○、乙○○、丁
   ○○（下稱戊○○等人）之母。因上訴人台中縣沙鹿鎮公所
   （下稱沙鹿鎮公所）及台灣省台中農田水利會（下稱台中農
   田水利會）在台中縣沙鹿鎮○○路三條圳巷38號前之路段（
   下稱事故地點）設置道路及排水溝不當，造成道路與排水溝
   間驟然出現高達三公尺之落差，致有一巨大缺口存在，且未
   設置護欄或任何警告標誌，嚴重威脅用路人之安全。
   林周秀於民國（下同）94年12月14日上午9時許，駕駛機車經
   該路段由南向北行駛時，對此驟然出現之落差反應不及，故
   連人帶車自該缺口處摔落排水溝死亡。而事故地點北邊100公
   尺處之道路排水溝間同樣有落差，惟沙鹿鎮公所於此處即設
   置有護欄以維護用路人安全，足見沙鹿鎮○○○道路與排水
   溝間驟然出現之落差將導致用路人危險顯有預見，卻疏未於
   事故地點設置護欄或任何警告標誌，直至事故發生後始在該
   地點新設護欄。查事故地點之橋涵（下稱系爭橋涵）是唯育
   建設股份有限公司（下稱唯育公司）為建造房屋而向土地所
   有權人即台中農田水利會申請並經核准後設置。又沙鹿鎮公
   所於排水溝設置後，為拓寬道路而進行構築擋土牆、施作混
   擬土護欄措施等工程，因拓寬道路等工程是在台中農田水利
   會之小給灌排水路設置之後，依行政院農業委員會91年3月1
   日農林字第0910109043號函釋，沙鹿鎮公所應負設置安全措
   施之責。既然沙鹿鎮公所負責安全措施之設置，則沙鹿鎮公
   所為應負責機關。且該事故地點屬台中港特定區計畫範圍內
   ，該事故路段為市區道路應由沙鹿鎮公所負管理維護之責。
   事故地點道路與排水溝間驟然出現高達三公尺之落差，且有
   一巨大缺口，構成行車危險路段，已欠缺通常應具備之安全
   性，沙鹿鎮公所應維護車輛及行人安全，就道路、排水溝渠
   及擋土牆、護欄、橋涵等附屬設施之修建、改善、養護及定
   期安全檢查等負責，並應設置護欄、警示標誌或其他必要安
   全措施，竟未注意該路段之危險存在而疏於管理維護，係屬
   應注意、能注意而未注意，沙鹿鎮公所有過失，且與林周秀
   之死亡有相當因果關係，就林周秀之死亡，應依國家賠償法
   第2條第2項、第3條第1項、第5條等規定負國家賠償責任。
 (二)上訴人庚○○應與沙鹿鎮公所連帶負損害賠償責任：
   系爭橋涵是由唯育公司申請起造興建，作為事故地點前房屋
   即門牌號碼台中縣沙鹿鎮○○路三條圳巷38號（下稱系爭房
   屋）對外通行之用。嗣後唯育公司將系爭房屋轉售予庚○○
   ，並於85年6月13日完成所有權移轉登記，庚○○於取得系爭
   房屋所有權時並取得系爭橋涵之使用權，依建築法第77條第1
   項之規定對系爭橋涵之構造及設備安全自有維護之責。未料
   庚○○放任系爭橋涵與溝渠間存有巨大缺口，不設置任何安
   全措施，以致林周秀摔落溝渠死亡，依民法第184條、第191
   條第1項之規定負賠償責任。
 (三)沙鹿鎮公所、庚○○雖係基於不同法律原因共同不法侵害他
   人之權利，但仍可成立民法第185條之共同侵權行為。被上訴
   人依法可以請求上訴人連帶賠償甲○○支付之殯葬費新台幣
   （下同）33萬5910元、慰撫金甲○○80萬元，戊○○等人各
   50萬元。爰求為判決上訴人應連帶給付甲○○113萬5910元，
   戊○○等人各50萬元，及均自起訴狀繕本送達翌日起算之法
   定遲延利息（被上訴人於原審係起訴請求上訴人與台中農田
   水利會、唯育公司連帶賠償甲○○支付之殯葬費35萬3520元
   及慰撫金150萬元，共185萬3520元，戊○○等人慰撫金各100
   萬元，經原審認定僅上訴人應負賠償責任，上訴人所應賠償
   之金額為甲○○殯葬費33萬5910元及慰撫金80萬元，戊○○
   等人慰撫金各50萬元，再依民法第217條第1項過失相抵之規
   定，減輕上訴人之賠償金額十分之七，判決命上訴人連帶給
   付甲○○34萬0773元（335910＋800000＝0000000，0000000
   ×0.3＝340773），戊○○等人各15萬元（500000×0.3＝150
   000），而駁回被上訴人對台中農田水利會、唯育公司之請求
   ，及對上訴人其餘之請求。上訴人就原判決命其給付之部分
   ，聲明不服，請求駁回被上訴人在原審之訴；被上訴人則就
   原判決依過失相抵減輕上訴人賠償之金額部分提起附帶上訴
   ，請求上訴人再連帶給付甲○○79萬5137元（0000000×0.7
   ＝795137），戊○○等人各35萬元（500000×0.7＝350000）
   及利息。是原判決關於台中農田水利會、唯育公司，及被上
   訴人對上訴人之請求，甲○○超過113萬5910元本息與戊○○
   等人各超過50萬元本息等部分均已確定）。
二上訴人沙鹿鎮公所抗辯：
 (一)事故地點為橋涵而非產業道路，非屬沙鹿鎮公所設置或管理
   之範圍：系爭橋涵是唯育公司向台中農田水利會申請而得其
   同意後所建造，系爭橋涵設置如有欠缺，應由唯育公司等人
   負責，沙鹿鎮公所並非設置機關。且事故地點是在橋涵與排
   水溝間，並非道路與排水溝間，且系爭橋涵是在台中農田水
   利會所有之土地上，非產業道路用地，自非沙鹿鎮公所管理
   範圍，被上訴人要其負國家賠償責任，應屬無據。被上訴人
   援引公路附屬設施設置管理要點第2點規定，主張沙鹿鎮公所
   應為事故地點之管理機關。然該規定僅係規範排水溝渠維護
   管理事項，並不包括私人橋涵之管理維護。
 (二)沙鹿鎮公所對事故地點附近之產業道路用地，沿線均有電線
   桿及塊狀護欄防護，就該產業道路之管理與維護無任何疏失
   。又依現場觀測結果，該產業道路銜接平順，並無障礙物，
   視距應屬良好，一般汽機車駕駛人經過事故發生地點應能注
   意前方路況，該產業道路亦無任何類似事故及報案紀錄，林
   周秀發生意外致死之結果，與沙鹿鎮公所管理維護之產業道
   路間並無任何因果關係。本件事故之發生，應是林周秀違反
   常規偏離道路行駛所致，縱認沙鹿鎮公所應負國家賠償責任
   ，林周秀亦與有過失，依民法第217條第1項，被上訴人請求
   之殯葬費及慰撫金應予以減少或免除。
三上訴人庚○○抗辯：
  系爭房屋是唯育公司興建，系爭橋涵並非庚○○所有，庚○○
  僅為使用權人，系爭橋涵雖供庚○○從系爭房屋通行至公路（
  中棲路三條圳巷），但系爭橋涵工作物未經保存登記，庚○○
  並非系爭橋涵之原始起造人，亦未因移轉登記而取得系爭橋涵
  所有權。因此，縱認林周秀係因系爭橋涵工作物設置不當車禍
  致死。被上訴人亦不得向非系爭橋涵所有人之庚○○請求賠償
  。
四本院審理之結果：
 (一)按依本法請求損害賠償時，應先以書面向賠償義務機關請求
   之；賠償義務機關拒絕賠償，或自提出請求之日起逾三十日
   不開始協議，或自開始協議之日起逾六十日協議不成立時，
   請求權人得提起損害賠償之訴，國家賠償法第10條第1項、第
   11條第1項前段分別定有明文。查被上訴人主張沙鹿鎮公所應
   負國家賠償責任，已先後於95年6月26日、96年11月9日以書
   面向沙鹿鎮公所提出損害賠償之請求，沙鹿鎮公所分別於95
   年7月20日、96年11月15日以沙鎮行字第0950014505號函（檢
   送95年沙鎮賠字第01號拒絕賠償理由書）、沙鎮行字第09600
   26210號函拒絕賠償，此有被上訴人提出之國家賠償請求書及
   沙鹿鎮公所拒絕賠償理由書在卷可稽。從而，被上訴人於97
   年3月25日提起本件國家賠償訴訟，於法即無不合。
 (二)被上訴人主張林周秀為甲○○之妻，戊○○等人之母；及林
   周秀於94年12月14日上午9時許駕駛機車由南往北行經事故地
   點時，連人帶車自該缺口處摔落排水溝死亡之事實，為上訴
   人所不爭執，並有台灣台中地方法院檢察署相驗屍體證明書
   、事故現場照片及戶口名簿在卷可稽，堪信為真實。又被上
   訴人主張系爭橋涵未設置護欄等安全措施，致使林周秀駕駛
   機車行經該路段時，因反應不及墜落排水溝死亡，沙鹿鎮公
   所就安全設施之欠缺應負國家賠償責任；而庚○○為系爭橋
   涵之使用人，應與沙鹿鎮公所連帶負損害賠償責任，然此為
   上訴人所否認，並以前開情詞置辯。準此，本件之爭點應為
   ：1.上訴人就林周秀之死亡應否負損害賠償責任？2.林周秀
   就事故之發生是否與有過失？如有，其過失比例為何？
 (三)上訴人就林周秀之死亡應否負損害賠償責任？
  1.林周秀駕駛機車摔落之排水溝渠雖為台中農田水利會所有（
    即沙鹿鎮○○段834地號土地），但該排水溝渠上之橋涵，
    是唯育公司於84年間興建系爭房屋時，為能對外通行至產業
    道路而向台中農田水利會申請設置，此為兩造所不爭執之事
    實，並有沙鹿鎮公所所提出唯育公司興建系爭房屋之使用執
    照申請書為證（附原審卷第57頁）。再參諸被上訴人提出之
    事故地點照片及原審法院於97年5月29日履勘現場拍攝之照
    片所示（附原審卷第19、117至124頁），該橋涵是以水泥鋪
    設，與鄰接之產業道路是柏油路面有顯著差別，且該三條圳
    巷產業道路與鄰側之農田約有二至三公尺之高度落差，沙鹿
    鎮○○○○○道路鄰排水溝渠一側均設有水泥護欄，該橋涵
    既然是建造在排水溝渠上，則其設置位置顯然已逾產業道路
    之範圍，一望即知並非產業道路之一部分，故該橋涵非屬沙
    鹿鎮公所所有或管理之公有公共設施，應屬明確。再該橋涵
    係專供系爭房屋通行至前方之產業道路使用，核其性質，應
    是系爭房屋及坐落基地（即沙鹿鎮○○段435地號土地）基
    於民法第787條之袋地通行權，向排水溝渠之土地所有權人
    即台中農田水利會請求同意通行其土地。系爭橋涵既非沙鹿
    鎮公所基於公共利益提供予公眾使用之公有公共設施，則被
    上訴人以系爭橋涵未設置護欄，依國家賠償法第3條第1項之
    規定請求沙鹿鎮公所應負國家賠償責任，自屬無據。
  2.系爭橋涵係由唯育公司向台中農田水利會申請建造，唯育公
    司於85年6月間將系爭房屋及其坐落基地移轉登記予庚○○
    ，此為兩造所不爭執，並有土地及建物登記資料在卷可稽（
    附原審卷第179至183頁）。唯育公司既然將系爭房屋及坐落
    基地移轉登記予庚○○，則供系爭房屋通行至前方產業道路
    使用之橋涵，自亦一併移轉交付予庚○○使用，誠屬當然。
    被上訴人主張庚○○於取得系爭房屋所有權時並取得系爭橋
    涵之使用權，依建築法第77條第1項之規定對系爭橋涵之構
    造及設備安全有維護之責，庚○○未於系爭橋涵設置任何安
    全措施，以致林周秀摔落溝渠死亡，依民法第184條、第191
    條第1項之規定應負賠償責任云云。惟查民法第191條第1項
    係規定「土地上之建築物或其他工作物所致他人權利之損害
    ，由工作物之所有人負賠償責任。但其對於設置或保管並無
    欠缺，或損害非因設置或保管有欠缺，或於防止損害之發生
    ，已盡相當之注意者，不在此限。」此乃工作物所有人之責
    任。蓋以建築物或其他工作物之設置或保管如有欠缺，即隱
    藏加損害於他人之危險，故所有人對於土地上之工作物，應
    善盡必要注意，以維護其安全，並防免損害之發生，此為工
    作物所有人應盡之社會安全義務。可見限於工作物所有人始
    應就工作物所致他人權利之損害負賠償責任，並不包括工作
    物使用人，工作物使用人即無依民法第191條第1項之規定負
    賠償責任之可言。而系爭橋涵係由唯育公司興建，庚○○僅
    自唯育公司取得系爭房及坐落基地之所有權，則系爭橋涵之
    所有權人應係唯育公司而非庚○○，被上訴人依民法第191
    條第1項之規定請求庚○○賠償損害，要無理由。又建築法
    第77條第1項規定「建築物所有人、使用人應維護建築物合
    法使用與其構造及設備安全」，而建築法所稱之建築物，依
    該法第4條之規定，為定著於土地上或地面下具有頂蓋、樑
    柱或牆壁，供個人或公眾使用之構造物或雜項工作物，顯然
    包括雜項工作物。至何謂雜項工作物，依該法第7條之規定
    ，為營業爐、水塔、瞭望臺、招牌廣告、樹立廣告、散裝
    倉、廣播塔、煙囪、圍牆、機械遊樂設施、游泳池、地下儲
    藏庫、建築所需駁崁、挖填土石方等工程及建築物興建完成
    後增設之中央系統空氣調節設備、昇降設備、機械停車設備
    、防空避難設備、污物處理設施等。系爭橋涵並非具有頂蓋
    、樑柱或牆壁之構造物，亦非屬建築法第7條所定之雜項工
    作物，即非建築法第77條第1項所稱之建築物。又沙鹿鎮公
    所所提出之使用執照申請書，依該申請書所載「建築地點：
    沙鹿鎮○○路三條圳巷34號（如名冊），地號：435、435之
    4至435之13地號，建築物用途：停車空間、店鋪、住房」（
    見原審卷第57頁），應係唯育公司興建沙鹿鎮○○路三條圳
    巷34號等房屋（包括系爭房屋）申請使用執照，尚非系爭橋
    涵之申請使用執照，被上訴人將該使用執照申請書之申請對
    象誤認為系爭橋涵，主張唯育公司興建系爭橋涵之前，有向
    台中縣政府工務局申請建造執照及使用執照，因此系爭橋涵
    應屬建築法第4條所規範之建築物，即無可採。系爭橋涵既
    非建築法第77條第1項所定之建築物，庚○○自無違反該條
    規定之可言，被上訴人認為庚○○違反建築法第77條第1項
    保護他人之法律規定，依民法第184條之規定請求賠償，亦
    無可採。
  3.系爭橋涵雖非沙鹿鎮公所設置或管理之公有公共設施，但系
    爭橋涵前之產業道路（即沙鹿鎮○○路三條圳巷），依市區
    道路條例第5條、台灣省市區道路管理規則第3條之規定，其
    管理機關為沙鹿鎮公所，應負責該產業道路之修築、改善及
    養護。而該產業道路緊鄰系爭橋涵，之間無任何障礙物，系
    爭橋涵與鄰側之農田及排水溝渠約有二至三公尺之高度落差
    ，又無護欄，形成一危險缺口，沙鹿鎮○○路三條圳巷之產
    業道路，於行至系爭橋涵前，機車騎士若違反駕駛常規偏離
    道路行駛，且未注意車前狀況，即有可能駛出該產業道路，
    自系爭橋涵之缺口摔落排水溝渠而受傷。該產業道路於系爭
    橋涵前之路段即有明顯危險，沙鹿鎮公所既為該產業道路之
    管理機關，就該危險即應負改善之義務，以確保該產業道路
    具有使用上之安全性，避免用路人因使用該產業道路而發生
    危險。且管理機關依台灣省市區道路管理規則第31條之規定
    ，應於天然災害發生前後全面巡視轄區道路，如發現有危害
    人車安全之虞者，應即採取有效安全措施，並設置警告標語
    。同理，沙鹿鎮公所就有危害人車安全之虞之系爭橋涵前之
    產業道路，亦應採取有效安全措施，並設置警告標語。該產
    業道路存在上開危險已十餘年，依現場照片所示，該產業道
    路有鋪設柏油整修過，沙鹿鎮公所自無法諉為不知，其未就
    該產業道路採取任何有效改善安全措施，並設置警告標誌，
    任由上開危險繼續存在，終致林周秀騎乘機車不慎偏離該產
    業道路，自系爭橋涵之缺口摔落排水溝致死，沙鹿鎮公所所
    屬公務員顯有怠於執行職務，則被上訴人依國家賠償法第2
    條第2項後段、第9條第1項規定，請求沙鹿鎮公所負國家賠
    償責任，應無不合。
 (四)林周秀就事故之發生是否與有過失？如有，其過失比例為何
   ？
  1.三條圳巷之產業道路寬度逾六公尺以上，沿線均有電線桿及
    塊狀護欄，且道路銜接平順，亦無障礙物，視距應屬良好，
    一般駕駛人經過事故地點，如遵行道路，當不致於自道路旁
    之該缺口處摔落。顯然本件事故之發生，應是林周秀違反駕
    駛常規偏離道路行駛所致，其與有重大過失，應為灼明。被
    上訴人主張系爭橋涵之外觀不僅與一般市區道路並無不同，
    且無明顯之標示物以供區隔，林周秀騎乘機車靠右側行駛，
    自無過失云云。但依前所述，系爭橋涵是以水泥鋪設，與鄰
    接之產業道路是柏油路面有顯著差別，沙鹿鎮○○○○○道
    路鄰排水溝渠一側均設有水泥護欄，系爭橋涵係建造在排水
    溝渠上，其設置位置顯然已逾產業道路之範圍，一望即知並
    非產業道路之一部分。顯然系爭橋涵已在產業道路之外，林
    周秀自是偏離道路行駛，而非在產業道路靠右側行駛，被上
    訴人所辯林周秀無過失，即無可採。再林周秀騎乘機車應注
    意車前狀況，三條圳巷之產業道路旁之系爭橋涵有一危險缺
    口，林周秀騎乘機車行經該處，往前即可看到該危險缺口，
    且當時是上午9時左右，視線良好，林周秀若有注意車前狀
    況，自可看到該危險缺口，不致駛入該危險缺口，墜落排水
    溝渠，林周秀騎乘機車顯然漫不經心，毫未注意車前狀況。
    林周秀騎乘機車違反駕駛常規偏離道路，又未注意車前狀況
    ，乃會肇事，顯有重大過失，對本件事故之發生即應負與有
    過失之責任。
  2.本院斟酌沙鹿鎮公所就有危險之產業道路路段未採取有效安
    全措施，並設置警告標誌，及林周秀騎乘機車違反駕駛常規
    偏離道路，又未注意車前狀況之過失情節，暨雙方過失對林
    周秀騎車摔落排水溝渠死亡之原因力強弱，認林周秀之行為
    係肇事主因，其與沙鹿鎮公所之過失責任比例應為七比三。
  3.按損害之發生或擴大，被害人與有過失，法院得減輕賠償金
    額，或免除之，民法第217條第1項定有明文。又「民法第
    192條第1項規定不法侵害他人致死者，對於支出殯葬費之人
    ，亦應負損害賠償責任，係間接被害人得請求賠償之特例。
    此項請求權，自理論言，雖係固有之權利，然其權利係基於
    侵權行為之規定而發生，自不能不負擔直接被害人之過失，
    倘直接被害人於損害之發生或擴大與有過失時，依公平之原
    則，亦應有民法第217條過失相抵規定之適用。」最高法院
    73年台再字第182號判例可資參照。準此以解，林周秀對本
    件事故之發生既然與有過失，則被上訴人請求沙鹿鎮公所賠
    償殯葬費及慰撫金時，亦應有民法第217條第1項過失相抵之
    適用。而本件事故之發生，林周秀應負十分之七責任，沙鹿
    鎮公所應負十分之三責任，爰減輕沙鹿鎮公所之賠償金額十
    分之七。
 (五)按國家賠償法第7條第1項規定：「國家負損害賠償責任者，
   應以金錢為之。但以回復原狀為適當者，得依請求，回復損
   害發生前原狀。」依此規定，國家賠償之方法，係以金錢賠
   償為原則，而以回復原狀為例外。又同法第5條規定：「國家
   損害賠償，除依本法規定外，適用民法規定。」而不法侵害
   他人致死者，對於支出醫療及增加生活上需要之費用或殯葬
   費之人，亦應負損害賠償責任；不法侵害他人致死者，被害
   人之父、母、子、女及配偶，雖非財產上之損害，亦得請求
   賠償相當之金額，民法第192條第1項、第194條分別定有明文
   。本件沙鹿鎮公所就林周秀死亡應負損害賠償責任，則被上
   訴人請求沙鹿鎮公所賠償殯葬費及慰撫金，核屬有據。本件
   被上訴人請求沙鹿鎮公所賠償甲○○支付之殯葬費33萬5910
   元及慰撫金80萬元，共113萬5910元，戊○○等人慰撫金各50
   萬元，沙鹿鎮公所對被上訴人得請求上開殯葬費及慰撫金並
   不爭執（見本院98年1月21日準備程序筆錄），被上訴人上開
   請求自應准許。則於依過失相抵減輕沙鹿鎮公所之賠償金額
   後，沙鹿鎮公所應賠償之金額為甲○○34萬0773元，戊○○
   等人各15萬元。
 (六)綜上所述，被上訴人請求上訴人連帶給付甲○○113萬5910元
   ，戊○○等人各50萬元，及自起訴狀繕本送達翌日起算之法
   定遲延利息，在沙鹿鎮公所應給付34萬0773元本息，戊○○
   等人各15萬元本息之範圍內，尚無不合，應予准許，超過該
   範圍之請求，則屬無據，不應准許。原判決命上訴人連帶給
   付甲○○34萬0773元本息，戊○○等人各15萬元本息，而駁
   回被上訴人其餘請求，兩造分別就原判決上開不利於其之部
   分聲明不服，指摘原判決不當，求予廢棄改判。就沙鹿鎮公
   所之上訴及被上訴人之附帶上訴部分，原判決核無違誤，此
   部分上訴及附帶上訴，均無理由，應予駁回；另庚○○上訴
   部分，原判決尚有未當，此部分上訴，為有理由，原判決此
   部分應予廢棄，爰由本院改判如主文第二項所示。本件事證
   已臻明確，兩造其餘攻擊防禦方法，核與判決結果不生影響
   ，爰不逐一論述。
五據上論結，本件上訴及附帶上訴部分，沙鹿鎮公所及被上訴人
  為無理由，庚○○為有理由，依民事訴訟法第449條第1項、第
  450條、第78條，判決如主文。
中    華    民    國    98    年    5     月    19    日
                  民事第四庭    審判長法  官  陳蘇宗
                                      法  官  李寶堂
                                      法  官  黃永祥
以上正本係照原本作成。
被上訴人得上訴。
如對本判決上訴，須於收受判決送達後20日內向本院提出上訴書
狀，其未表明上訴理由者，應於提出上訴後20日內向本院提出上
訴理由書（須按他造人數附具繕本）。
上訴時應提出委任律師為訴訟代理人之委任狀。具有民事訴訟法
第466條之1第1項但書或第2項之情形為訴訟代理人者，另應附具
律師及格證書及釋明委任人與受任人有該條項所定關係之釋明文
書影本。
                                      書記官  陳信和
中    華    民    國    98    年    5     月    20    日
                                                      Ｍ


司法院資訊處製作；財團法人民間司法改革基金會備份。
